ACORDAO-COMPLETO-2347849

ACÓRDÃO 3331/2019 ATA 12/2019 - PRIMEIRA CÂMARA

VISTOS, relatados e discutidos estes autos de pedido de reexame interposto contra os termos do Acórdão 5250/2018-TCU-Primeira Câmara,
ACORDAM os Ministros do Tribunal de Contas da União, reunidos em sessão da Primeira Câmara, diante das razões expostas pelo relator e com fundamento nos arts. 32, 33 e 48 da Lei 8.443/1992, em:
9.1. conhecer do presente pedido de reexame para, no mérito, negar a ele provimento, sem embargo de esclarecer à Universidade Federal de Ouro Preto que poderá prosperar a concessão de pensão civil instituída pelo sr. Natércio Moreira de Magalhães mediante a adoção das seguintes providências:
9.1.1. correção da proporcionalidade dos proventos, de modo a excluir a contagem ponderada do tempo de magistério, exceto o período laborado no órgão até a data da publicação da EC 81/1981;
9.1.2. exclusão da sra. Ana Maria Souza, que não comprovou a existência de relação estável com o ex-servidor, do rol de beneficiários;
9.2. dar ciência desta deliberação à Universidade Federal de Ouro Preto e à recorrente.

Pessoal. Pedido de reexame em pensão civil.

Primeira Câmara

Fundação Universidade Federal de Ouro Preto.

3. Interessados/Responsáveis/Recorrentes:
3.1. Interessados: Ana Maria de Souza (XXX.738.666-XX); Lourdes Tiburcio da Silva (XXX.492.226-XX); Natália Georgia Lourenço (XXX.539.786-XX)
3.2. Recorrente: Lourdes Tibúcio da Silva (XXX.492.226-XX).

13.1. Ministros presentes: Walton Alencar Rodrigues (Presidente), Benjamin Zymler (Relator) e Vital do Rêgo.
13.2. Ministro-Substituto convocado: Augusto Sherman Cavalcanti.
13.3. Ministro-Substituto presente: Weder de Oliveira.

Lourdes Tibúrcio da Silva

BENJAMIN ZYMLER

Ministro Vital do Rêgo.

Adoto como relatório a bem-lançada instrução a cargo da Secretaria de Recursos (Serur) , com a qual manifestou sua anuência o representante do Ministério Público junto ao Tribunal de Contas da União (MPTCU) :
"INTRODUÇÃO
	Trata-se de pedido de reexame (peça 53) interposto pela Sra. Lourdes Tibúrcio da Silva, na condição de beneficiária de pensão civil do Sr. Natércio Moreira de Magalhães, ex-servidor da Fundação Universidade Federal de Ouro Preto, contra o Acórdão 5250/2018-TCU-Primeira Câmara (peça 47) .
1.1. A deliberação recorrida apresenta o seguinte teor:
VISTOS, relatados e discutidos estes autos que tratam de ato de concessão de pensão civil, emitido pela Fundação Universidade Federal de Ouro Preto e instituído pelo ex-servidor Natércio Moreira de Magalhães em favor das beneficiárias Ana Maria de Souza (companheira) e Lourdes Tibúrcio da Silva (companheira) ;
ACORDAM os Ministros do Tribunal de Contas da União, reunidos em Sessão da 1ª Câmara, ante as razões expostas pelo Relator, em:
9.1. considerar ilegal e recusar registro ao ato de pensão civil instituído por Natércio Moreira de Magalhães (XXX.876.696-XX) , em favor de Ana Maria de Souza (XXX.738.666-XX) e Lourdes Tibúrcio da Silva (XXX.492.226-XX) , nos termos dos arts. 71, inciso III, da Constituição Federal, 1º, inciso V, e 39, inciso II, da Lei 8.443/1992 e 260, § 1º, do RITCU, em razão da habilitação concomitante de duas companheiras não encontrar amparo no ordenamento jurídico pátrio ou na jurisprudência;
9.2. dispensar a devolução dos valores indevidamente recebidos até a data da ciência pela Fundação Universidade Federal de Ouro Preto, do presente acórdão, com base no Enunciado 106 da Súmula da Jurisprudência do TCU;
9.3. determinar à Fundação Universidade Federal de Ouro Preto, com base no art. 45 da Lei 8.443/1992, que:
9.3.1. faça cessar os pagamentos decorrentes do ato de pensão considerado ilegal, no prazo de 15 (quinze) dias, contado a partir da ciência dessa deliberação, sujeitando-se a autoridade administrativa omissa à responsabilidade solidária, nos termos do art. 262, caput, do Regimento Interno do TCU;
9.3.2. comunique às beneficiárias Ana Maria de Souza (CPF: XXX.738.666-XX) e Lourdes Tibúrcio da Silva (CPF: XXX.492.226-XX) do teor desta decisão, alertando-as de que o efeito suspensivo proveniente da interposição de eventuais recursos não as eximem da devolução dos valores percebidos indevidamente após as respectivas notificações, caso os recursos não sejam providos;
9.3.3. no prazo de 30 (trinta) dias, contados da ciência desta decisão, envie a este Tribunal documentos comprobatórios de que as interessadas foram informadas do julgamento deste Tribunal (grifos acrescidos) .
HISTÓRICO
2.	Como histórico, é esclarecedor o seguinte excerto de voto do Ministro-Relator a quo:
Em exame, ato de concessão de pensão civil, emitido pela Fundação Universidade Federal de Ouro Preto e instituído pelo ex-servidor Natércio Moreira de Magalhães em favor das beneficiárias Ana Maria de Souza (companheira) e Lourdes Tibúrcio da Silva (companheira) . O mencionado ato de pensão civil teve vigência na data de 21/5/1997 e foi disponibilizado ao TCU na data de 15/12/2008.
De início, vale mencionar que a beneficiária Natália Georgia Lourenço, habilitada inicialmente à pensão na condição de menor sob guarda, foi excluída do rol de beneficiários por haver atingido a maioridade em 6/6/2007.
Após a instrução de peça 10, na qual a unidade técnica concluiu pela ilegalidade do presente ato de pensão em razão da habilitação concomitante de duas companheiras, bem como em razão da contagem irregular, na aposentadoria do instituidor, de 1.364 dias de tempo de serviço convertido, relativo ao exercício de atividade de magistério. O então  Ministro José Jorge, seguindo proposta formulada pelo Parquet, devolveu os autos para a Sefip para que fosse promovida a oitiva das interessadas, uma vez que, no momento do parecer formulado pelo MPTCU, já haviam transcorridos mais de 5 anos da disponibilização do ato ao TCU.
Promovidas as oitivas, a beneficiária Lourdes Tibúrcio da Silva encaminhou suas razões, acostadas nas peças 24 a 37. Já a beneficiária Ana Maria de Souza, a despeito de ter sido regularmente notificada (A.R, peça 40) , não compareceu aos autos. 
Vale mencionar que, por meio de diligência, a entidade encaminhou a esta Corte documentação na qual consta requerimento de pensão formulado pela beneficiária Ana Maria de Souza em 6/6/1997, dirigido ao Coordenador de Recursos Humanos da UFOP (peça 6, p. 29) . Nesse documento, resta consignado que "a requerente viveu maritalmente com o referido professor, que era solteiro, de 1986 a 21 de maio de 1997, quando este veio a falecer, contando, no entanto (sic) , 11 anos de vida em comum e não constituiu nova união, comprovando, assim, a condição de companheira". Consta, também da documentação, declaração de três testemunhas dando conta de que a Sra. Ana Maria de Souza viveu maritalmente com o instituidor.
Quanto aos argumentos trazidos pela beneficiária Lourdes Tibúrcio, em essência, são os que se seguem: a) aduziu ter estranhado haver outra beneficiária também figurando como companheira, uma vez que ela quem teria convivido com o ex-servidor até seu falecimento, tendo com ele um filho; b) invocou o instituto da decadência, bem como os princípios da segurança jurídica. Apresentou, também, documentação entre as quais estão incluídos exames e receituário da beneficiária, certidão de nascimento do filho havido em comum com o servidor, cópia da declaração de imposto de renda do ex-servidor em que a beneficiária figura como dependente do instituidor, entre outros.
 (...) 
9. De fato, a habilitação concomitante de duas companheiras para fins do benefício de pensão é situação que, a priori, não encontra amparo no ordenamento jurídico brasileiro ou na Jurisprudência, uma vez que, no Brasil, não admite a bigamia. No caso dos autos, a despeito das informações documentais apresentadas, no sentido de que as beneficiárias viveram em união estável e de forma concomitante com o instituidor, não cabe a esta Corte de Contas declarar ou mesmo reconhecer tal situação, que só pode ser equacionada pela entidade, por meio de processo administrativo próprio que identifique qual das interessadas ostenta a condição de companheira, ou pela via judicial.
10. Vale mencionar que, para situações como a que se apresenta nos autos, essa tem sido a postura do TCU, já que a concessão de pensão simultaneamente a duas companheiras descaracterizaria, a rigor, a existência de união estável. Nesse sentido os Acórdãos 528/2013 e 3.961/2015 ambos da 1ª Câmara.
11. Observo, ainda, que a única beneficiária que se manifestou em sede de oitiva, a Sra. Lourdes Tibúrcio, estranhou haver outra companheira como beneficiária da pensão, fato que demonstra que ela não está conformada em dividir seu benefício. Em suas razões a Sra. Lourdes, apresenta uma série documentos (peças 24 a 37) que comprovariam sua união com o instituidor. Entre os documentos, constam correspondências que demonstram que o endereço da beneficiária é o mesmo que consta do sistema CPF como a última residência do instituidor (Rua Tavares Bastos, 261, apto 01, Cidade Jardim - Belo Horizonte/MG) . De outro lado, as únicas comprovações que constam dos autos em favor da Sra. Ana Maria de Souza são uma declaração de próprio punho na qual afirma que viveu maritalmente com o instituidor (peça 6, p. 29) e outra declaração na qual três testemunhas, que trabalhavam com a interessada (peça 6, p. 31) na época, afirmam que o instituidor viveu maritalmente com a Sra. Ana Maria de Souza. Vale dizer que, na primeira declaração, consta endereço (Av. Amazonas, 415, bairro São José, na cidade de Pará de Minas, - Minas Gerais) diferente daquele que foi a última residência do instituidor. Diante dessas informações, consoante já assentei no presente voto, cabe ao órgão, por meio de procedimento administrativo próprio, identificar qual das beneficiárias era de fato a companheira do instituidor.
12. Quanto ao cômputo irregular de tempo de serviço convertido, relativo à atividade de magistério, em aposentadoria que não se fundamentou na regra especial prevista no art. 40, inciso III, alínea "b", da CF/1988, (redação original) , conforme bem mencionou a Sefip, referida situação contraria o contido no Enunciado 245 da Súmula de Jurisprudência do TCU. 
13. Observo, contudo, que a jurisprudência do STF, inclusive em repercussão geral, admite a contagem ponderada do tempo de magistério até a data da publicação da Emenda Constitucional 18/1981 de 9/7/1981:
PREVIDENCIÁRIO. AGRAVO REGIMENTAL NO RECURSO EXTRAORDINÁRIO COM AGRAVO. MAGISTÉRIO. CONVERSÃO DO TEMPO DE SERVIÇO ESPECIAL EM COMUM. SERVIÇO PRESTADO ANTES DA EC 18/81. POSSIBILIDADE. 1. No regime anterior à Emenda Constitucional 18/81, a atividade de professor era considerada como especial (Decreto 53.831/64, Anexo, Item 2.1.4) . Foi a partir dessa Emenda que a aposentadoria do professor passou a ser espécie de benefício por tempo de contribuição, com o requisito etário reduzido, e não mais uma aposentadoria especial. 2. Agravo regimental a que se dá parcial provimento." (ARE 742.005 AgR, Rel. Min. Teori Zavascki, Segunda Turma, DJE 1/4/2014) .
"Recurso extraordinário com agravo. Repercussão geral da questão constitucional reconhecida. Reafirmação de jurisprudência. 2. Direito Previdenciário. Magistério. Conversão do tempo de serviço especial em comum. 3. Impossibilidade da conversão após a EC 18/81. Recurso extraordinário provido." (ARE 703.550 AgR, Rel. Min. Gilmar Mendes, Plenário, DJE 21/10/2014) 
14. Com isso, em consonância com o Acórdão 2008/2006-TCU-Plenário e com a jurisprudência do STF, tem-se que a data limite para conversão do tempo de serviço de magistério - qualificado como atividade penosa - em tempo comum é 9/7/1981.
15. Considerando que o instituidor foi admitido no cargo de professor em 14/3/1977 e que, até a Emenda Constitucional 18 de 1981, decorreram 4 anos, 4 meses e 24 dias, aplicando-se a ponderação cabível ao caso (fator 1.2) , poderiam ser considerados na proporção, mais 10 meses e 16 dias. 
16. Verifico que o instituidor faleceu em 21/5/1997, portanto, antes da Emenda Constitucional 20/1998. Na ocasião, desconsiderando o tempo irregularmente convertido computado na aposentadoria do interessado (2 anos, 10 meses e 9 dias ou 1043 dias) , o interessado ainda possuiria tempo para se aposentar com proventos proporcionais (32 anos, 5 meses e 4 dias - 32/35) , ou poderia ter retornado à atividade. Nessa situação, de uma forma ou de outra, o Sr. Natércio Moreira de Magalhães, ainda assim, poderia ter instituído pensão para eventuais beneficiários.
17. Por fim, destaco que, caso uma das beneficiárias consiga comprovar, após decisão proferida em processo administrativo próprio, a ser instaurado e instruído pela Universidade Federal de Ouro Preto, ou pela via judicial, a condição de companheira do instituidor, novo ato de pensão poderá prosperar.
2.1.	Do acima exposto, depreende-se que não é possível a concessão de pensão simultaneamente a duas companheiras, uma vez que a dupla e simultânea união estável é alcançada pela mesma lógica jurídica que não admite a bigamia. Demais disso, observa-se que a aposentadoria do instituidor, bem como a pensão civil, não poderia ter sido deferida com proventos integrais. 
2.2.	Nesse sentir, o ato de pensão civil em apreço foi jugado ilegal.
EXAME DE ADMISSIBILIDADE
Reitera-se o exame de admissibilidade de peça 55, em que se propôs o conhecimento do presente recurso, nos termos do artigo 48 da Lei 8.443/1992, c/c os artigos 285 e 286, parágrafo único, do RI/TCU, com a suspensão dos efeitos dos subitens 9.1 e 9.3.1 do Acórdão 5250/2018-TCU-Primeira Câmara, em relação à recorrente. Observa-se que o Excelentíssimo Senhor Ministro-Relator Benjamin Zymler, mediante despacho de peça 58, concordou com a proposta desta unidade técnica.
EXAME DE MÉRITO
Delimitação
4.1. Constitui objeto do presente recurso definir se:
houve a incidência da decadência do poder/dever de este Tribunal examinar o presente ato de pensão civil;
houve violação dos princípios da dignidade da pessoa humana, da segurança jurídica, do ato jurídico perfeito e do direito adquirido;
a dependência econômica das companheiras é relevante na concessão da pensão estatutária prevista na Lei 8.112/1990;
a Sra. Lourdes Tibúrcio da Silva foi a única companheira durante a vida do instituidor;
é possível a contagem ponderada de tempo de serviço de magistério para aposentadoria comum;
deve ser considerado que a Sra. Lourdes Tibúrcio da Silva, por ter saúde debilitada, não pode ser desamparada por qualquer alteração na pensão legitimamente conquistada, já que oriunda do trabalho daquele com quem compartilhou uma vida inteira.
Da decadência
5.1.	A recorrente alega ter ocorrido a incidência da decadência prevista no art. 54 da Lei 9.784/1999, com base nos seguintes argumentos:
5.2.	Qualquer desiderato no sentido de revisão ou anulação da pensão concedida decaiu em 5 anos após a concessão, nos termos do art. 54 da Lei 9.784/1999.
Análise:
5.3.	Sobre a decadência do poder/dever de a Administração rever os seus próprios atos e o exercício do controle externo por parte deste Tribunal, impende mencionar que o Supremo Tribunal Federal já se pronunciou acerca da não incidência da decadência administrativa, em face da inaplicabilidade do art. 54 da Lei 9.784/1999, aos processos por meio dos quais o TCU exerce sua competência constitucional de controle externo, prevista no inciso III do art. 71 da Constituição Federal, consoante entabulado no MS 24.859, verbis:
EMENTA: CONSTITUCIONAL. ADMINISTRATIVO. PENSÃO. T.C.U.: JULGAMENTO DA LEGALIDADE: CONTRADITÓRIO. PENSÃO: DEPENDÊNCIA ECONÔMICA.
I. - O Tribunal de Contas, no julgamento da legalidade de concessão de aposentadoria ou pensão, exercita o controle externo que lhe atribui a Constituição Federal, art. 71, III, no qual não está jungindo a um processo contraditório ou contestatório. Precedentes do STF. 
II. - Inaplicabilidade, no caso, da decadência do art. 54 da Lei 9.784/99. 
III. - Concessão da pensão julgada ilegal pelo TCU, por isso que, à data do óbito do instituidor, a impetrante não era sua dependente econômica. 
IV. - MS indeferido. (destaque acrescido) 
5.4.	Ainda, com essa mesma orientação, vem à balha manifestação do Ministro Marco Aurélio, ao apreciar o MS 27.966:
Quanto ao prazo previsto no artigo 54 da Lei nº 9.784/99, relativamente à revisão de atos administrativos, os pronunciamentos desta Corte são reiterados no sentido de não ser aplicável a ato complexo como é o da aposentadoria, vale dizer, fica afastado quando se faz em jogo a atuação do Tribunal de Contas da União, iniludivelmente também administrativa, apreciando o cálculo dos proventos da aposentadoria para homologá-la ou não - precedentes: Mandados de Segurança nº 24.997-8/DF, 25.090-9/DF e 25.192-1/DF, relatados pelo Ministro Eros Grau, com acórdãos publicados no Diário da Justiça de 1º de abril de 2005 - os concernentes aos dois primeiros - e 6 de maio de 2005, respectivamente. 
5.5.	Nesse sentir, este Tribunal editou a Súmula 278, que traz:
Os atos de aposentadoria, reforma e pensão têm natureza jurídica de atos complexos, razão pela qual os prazos decadenciais a que se referem o § 2º do art. 260 do Regimento Interno e o art. 54 da Lei nº 9.784/99 começam a fluir a partir do momento em que se aperfeiçoam com a decisão do TCU que os considera legais ou ilegais, respectivamente.
5.6.	Por conseguinte, descabe invocar o art. 54 da Lei 9.784/1999 quando a questão versar acerca da apreciação de atos sujeitos a registro e regulados, integral ou subsidiariamente, por lei específica, no caso a Lei 8.443/1992. Nesse sentido, v.g., é de se citar os seguintes julgados do STF: MS 25.440, MS 25.256, MS 25.192, MS 24.997 e MS 25.090.
5.7.	Assim, propõe-se a rejeição dos argumentos apresentados pela recorrente.
6. Da violação dos princípios da dignidade da pessoa humana, da segurança jurídica, do ato jurídico perfeito e do direito adquirido
6.1.	A recorrente aduz que teria havido violação aos princípios da dignidade da pessoa humana, da segurança jurídica, do ato jurídico perfeito e do direito adquirido.
 Análise:
6.2.	Cabe lembrar que a sedimentada jurisprudência da Suprema Corte é no sentido de classificar como ato complexo a concessão de aposentadoria, reforma ou pensão, consoante os seguintes julgados (RMS 3881/SP, MS 19875/DF, RE 195861/ES e MS 23665/DF) .
6.3.	Assim, sendo o ato de aposentadoria e/ou pensão complexo, este somente passa a estar plenamente formado (perfeito) , válido (aferição da legalidade com reflexo de definitividade perante a Administração) e eficaz (plenamente oponível a terceiros, deixando de apresentar executoriedade provisória) quando recebe o registro pela Corte de Contas. Tal entendimento decorre do disposto no inciso III do art. 71 da Constituição Federal, que estabelece que compete ao Tribunal de Contas da União apreciar, para fins de registro, a legalidade dos atos de admissão, assim como a concessão de aposentadoria, reforma ou pensão.
6.4.	Nessa perspectiva, impõe-se reconhecer que referidos atos possuem natureza precária, razão pela qual, até que haja o efetivo julgamento e o consequente registro pela Corte de Contas, não há que se falar em direito adquirido, ato jurídico perfeito, proteção da confiança, ou em irredutibilidade dos proventos, tendo em vista a ausência de aperfeiçoamento e definitividade dos atos.
6.5.	A propósito do tema, colaciona-se entendimento esposado pela Corte Constitucional ao decidir no âmbito do RE-195.861/ES:
APOSENTADORIA - ATO ADMINISTRATIVO DO CONSELHO DA MAGISTRATURA - NATUREZA - COISA JULGADA ADMINISTRATIVA - INEXISTÊNCIA. O ato de aposentadoria exsurge complexo, somente se aperfeiçoando com o registro perante a Corte de Contas. Insubsistência da decisão judicial na qual assentada, como óbice ao exame da legalidade, a coisa julgada administrativa. (grifos acrescidos) 
6.6.	No caso em apreço, não houve o respectivo registro em razão da constatação de ilegalidade no ato, o que afasta, por si só, a presunção de legitimidade do ato administrativo que concedeu o benefício à recorrente, não havendo, assim, que se falar em violação da segurança jurídica ou de proteção da confiança. 
6.7.	Sobre a questão, observa-se, ainda, que não se mostra factível o argumento de se convolar em legais atos eivados de vícios, dado o longo lapso temporal transcorrido entre sua edição e a consequente apreciação pelo TCU, porquanto estas situações geram tão somente a necessidade de instauração do contraditório, consoante Acórdão 5962/2012-TCU-Segunda Câmara, verbis:	
4. Nos termos da jurisprudência do STF, o transcurso de longo lapso temporal entre a edição do ato e sua apreciação por parte do TCU não converte a concessão ilegal em legal, gerando apenas a necessidade de instauração do contraditório e da ampla defesa para a validade do processo, na hipótese de o ato haver ingressado no Tribunal há mais de cinco anos (MS-25.116, MS-25.403, MS-25.343, MS-27.296, entre outros) 
6.8.	No caso concreto, a recorrente foi ouvida antes da prolação do acórdão ora recorrido, conforme consta nas peças 24 a 37, tendo sido respeitado o contraditório e a ampla defesa. 
6.9.	Quanto à boa-fé da recorrente, tenha-se presente que foi considerada ao se dispensar a devolução dos valores indevidamente recebidos, nos termos do subitem 9.2 do acórdão recorrido.
6.10.	Por conseguinte, opina-se pela rejeição do argumento apresentado pela recorrente.
7. Da dependência econômica da companheira
7.1.	A recorrente tenta demonstrar a dependência econômica em relação ao instituidor. 
Análise:
7.2.	Nos termos do art. 217, I, c, da Lei 8.112/1990, é irrelevante a comprovação da dependência econômica da companheira em relação ao instituidor, para a concessão de pensão civil. 
7.3.	Assim, é despicienda a aludida análise de dependência econômica.
8. Da união estável da recorrente em relação ao instituidor
8.1.	A recorrente aduz que foi a única companheira do instituidor.
Análise:
8.2.	Para o deslinde da presente questão, é de mister observar que a concessão de pensão civil estatutária é regida pela Lei 8.112/1990.
8.3.	Assim, é de rigor observar o disposto no art. 217 da Lei 8.112/1990:
Art. 217. São beneficiários das pensões:
I - vitalícia:
 (...) 
c) o companheiro ou companheira designado que comprove união estável como entidade familiar;
 (...) .
8.4.	Pois bem. Para interpretar de forma escorreita a disposição supracitada, recorre-se à lição de Carlos Maximiliano:
O Código Civil explicitamente consolidou o preceito clássico - Exceptiones sunt strictissimoe interpretationis ("interpretam-se as exceções estritissimamente") - no art. 6º da antiga Introdução, assim concebido: "A lei que abre exceção a regras gerais, ou restringe direitos, só abrange os casos que especifica. 
 (...) 
Consideram-se excepcionais as disposições que asseguram privilégio, palavra esta de significados vários no terreno jurídico. Abrange: (...) franquias, benefícios e outras vantagens especiais concedidas a indivíduos ou corporações; (...) (grifos acrecidos) (in Hermenêutica e Aplicação do Direito, 15ª ed. Rio de Janeiro: Forense, 1995, p. 225 e 232) .
8.5.	É dizer: as regras que dispõem sobre a pensão civil são disposições excepcionais e, por via de consequência, devem ser interpretadas estritissimamente, devendo-se restringir aos casos previstos expressamente. Ora, a alínea c do art. 217, I, da Lei 8.112/1990, faz menção a "o companheiro ou companheira ..." e não a "os companheiros ou companheiras ...". Daí porque, à luz da Hermenêutica Jurídica, entende-se que não é possível a concessão de pensão civil a mais de uma companheira.
8.6.	Nesse mesmo sentido, traz-se à colação informação colhida, em 18/9/2018, no site http://www.cnj.jus.br/noticias/cnj/87073-cartorios-sao-proibidos-de-fazer-escrituras-publicas-de-relacoes-poliafetivas:
O Plenário do Conselho Nacional de Justiça (CNJ) decidiu, nesta terça-feira (26/6) , que os cartórios brasileiros não podem registrar uniões poliafetivas, formadas por três ou mais pessoas, em escrituras públicas. A maioria dos conselheiros considerou que esse tipo de documento atesta um ato de fé pública e, portanto, implica o reconhecimento de direitos garantidos a casais ligados por casamento ou união estável - herança ou previdenciários, por exemplo.
Na decisão, o CNJ determina que as corregedorias-gerais de Justiça proíbam os cartórios de seus respectivos estados de lavrar escrituras públicas para registar uniões poliafetivas. A decisão atendeu a pedido da Associação de Direito de Família e das Sucessões, que acionou o CNJ contra dois cartórios de comarcas paulistas, em São Vicente e em Tupã, que teriam lavrados escrituras de uniões estáveis poliafetivas. 
De acordo com o relator do processo, ministro João Otávio de Noronha, as competências do CNJ se limitam ao controle administrativo, não jurisdicional, conforme estabelecidas na Constituição Federal.
A emissão desse tipo de documento, de acordo com o ministro Noronha, não tem respaldo na legislação nem na jurisprudência do Supremo Tribunal Federal (STF) , que reconhece direitos a benefícios previdenciários, como pensões, e a herdeiros apenas em casos de associação por casamento ou união estável.
8.7.	Observa-se que o ato de pensão civil de peça 9 foi deferido em favor de duas companheiras e, por isso, é ilegal. Cabe à recorrente manejar os institutos jurídicos necessários, frente ao órgão de origem, para comprovar a existência de uma única união estável com o instituidor. Tenha-se presente que, no caso em apreço, não cabe ao TCU o deferimento de concessão de apenas uma pensão civil, pois refoge à sua competência constitucional. 
9. Da contagem ponderada de tempo de serviço de magistério para aposentadoria comum
9.1.	A recorrente aduziu que não compreendeu a irregularidade da contagem ponderada do tempo de serviço.
Análise:
9.2.	Observa-se que a questão foi didaticamente enfrentada pelo relator a quo, nos seguintes termos:
12. Quanto ao cômputo irregular de tempo de serviço convertido, relativo à atividade de magistério, em aposentadoria que não se fundamentou na regra especial prevista no art. 40, inciso III, alínea "b", da CF/1988, (redação original) , conforme bem mencionou a Sefip, referida situação contraria o contido no Enunciado 245 da Súmula de Jurisprudência do TCU. 
13. Observo, contudo, que a jurisprudência do STF, inclusive em repercussão geral, admite a contagem ponderada do tempo de magistério até a data da publicação da Emenda Constitucional 18/1981 de 9/7/1981:
PREVIDENCIÁRIO. AGRAVO REGIMENTAL NO RECURSO EXTRAORDINÁRIO COM AGRAVO. MAGISTÉRIO. CONVERSÃO DO TEMPO DE SERVIÇO ESPECIAL EM COMUM. SERVIÇO PRESTADO ANTES DA EC 18/81. POSSIBILIDADE. 1. No regime anterior à Emenda Constitucional 18/81, a atividade de professor era considerada como especial (Decreto 53.831/64, Anexo, Item 2.1.4) . Foi a partir dessa Emenda que a aposentadoria do professor passou a ser espécie de benefício por tempo de contribuição, com o requisito etário reduzido, e não mais uma aposentadoria especial. 2. Agravo regimental a que se dá parcial provimento." (ARE 742.005 AgR, Rel. Min. Teori Zavascki, Segunda Turma, DJE 1/4/2014) .
"Recurso extraordinário com agravo. Repercussão geral da questão constitucional reconhecida. Reafirmação de jurisprudência. 2. Direito Previdenciário. Magistério. Conversão do tempo de serviço especial em comum. 3. Impossibilidade da conversão após a EC 18/81. Recurso extraordinário provido." (ARE 703.550 AgR, Rel. Min. Gilmar Mendes, Plenário, DJE 21/10/2014) 
14. Com isso, em consonância com o Acórdão 2008/2006-TCU-Plenário e com a jurisprudência do STF, tem-se que a data limite para conversão do tempo de serviço de magistério - qualificado como atividade penosa - em tempo comum é 9/7/1981.
15. Considerando que o instituidor foi admitido no cargo de professor em 14/3/1977 e que, até a Emenda Constitucional 18 de 1981, decorreram 4 anos, 4 meses e 24 dias, aplicando-se a ponderação cabível ao caso (fator 1.2) , poderiam ser considerados na proporção, mais 10 meses e 16 dias. 
16. Verifico que o instituidor faleceu em 21/5/1997, portanto, antes da Emenda Constitucional 20/1998. Na ocasião, desconsiderando o tempo irregularmente convertido computado na aposentadoria do interessado (2 anos, 10 meses e 9 dias ou 1043 dias) , o interessado ainda possuiria tempo para se aposentar com proventos proporcionais (32 anos, 5 meses e 4 dias - 32/35) , ou poderia ter retornado à atividade. Nessa situação, de uma forma ou de outra, o Sr. Natércio Moreira de Magalhães, ainda assim, poderia ter instituído pensão para eventuais beneficiários.
9.3.	Destarte, opina-se pela rejeição dos argumentos apresentados pela recorrente.
10. Da saúde debilitada da recorrente
10.1.	A recorrente aduz que, por ter idade avançada e saúde debilitada, não pode ficar desamparada, sem a pensão civil em exame.
Análise:
10.2.	Observa-se que o princípio da legalidade deve ser obedecido e, conforme visto anteriormente, não há a possibilidade de deferimento de pensão civil a mais de uma companheira.
10.3.	Quanto à saúde debilitada da recorrente, ressalta-se que a mesma pode recorrer ao Sistema Único de Saúde, como o faz grande parte da população brasileira.
10.4.	Por conseguinte, opina-se pela rejeição dos argumentos apresentados pela recorrente. 
CONCLUSÃO
11.	Ex positis, conclui-se que:
não houve a incidência da decadência do poder/dever de este Tribunal examinar o presente ato de pensão civil;
não houve violação dos princípios da dignidade da pessoa humana, da segurança jurídica, do ato jurídico perfeito e do direito adquirido;
a dependência econômica das companheiras é irrelevante na concessão da pensão estatutária prevista na Lei 8.112/1990;
não é possível o deferimento de pensão civil a mais de uma companheira;
a questão da contagem ponderada de tempo de serviço de magistério foi didaticamente enfrentada pelo relator a quo;
a recorrente pode recorrer ao Sistema Único de Saúde para tratar de seus problemas de saúde, como o faz grande parte da população brasileira.
11.1.	Nesse sentir, deve-se negar provimento ao presente pedido de reexame.
PROPOSTA DE ENCAMINHAMENTO
12.	Ante o exposto, submetem-se os autos à consideração superior, propondo-se:
	a) conhecer do recurso interposto, para, no mérito, negar-lhe provimento;
	b) dar ciência do acórdão que for prolatado à recorrente e aos demais interessados, ressaltando-se que o relatório e o voto que o acompanharem podem ser consultados no endereço www.tcu.gov.br/acordaos, no dia seguinte ao de sua oficialização."
É o relatório.

8.1. Gustavo Tadeu Bijos Assis Pinto (106.451/OAB-MG) e outros, representando Lourdes Tibúcio da Silva.

Procurador Sergio Ricardo Costa Caribé.

PESSOAL. PENSÃO CIVIL. PEDIDO DE REEXAME CONTRA ACÓRDÃO QUE CONSIDEROU ILEGAL PENSÃO DEFERIDA SIMULTANEAMENTE A DUAS SUPOSTAS COMPANHEIRAS. CONHECIMENTO. PROVIMENTO PARCIAL.

PENSÃO CIVIL (PCIV)

Secretaria de Recursos (SERUR); Secretaria de Fiscalização de Pessoal (SEFIP).

Trata-se de pedido de reexame interposto pela sra. Lourdes Tibúrcio da Silva contra o Acórdão 5250/2018-TCU-Primeira Câmara (rel. Ministro Vital do Rêgo) , por meio do qual foi considerada ilegal a pensão instituída por Natércio Moreira de Magalhães em virtude de contemplar duas beneficiárias na condição de companheiras e por considerar, no cálculo dos proventos, tempo de magistério computado de forma ponderada.
2. De início, ratifico o exame de admissibilidade de peça 58 e conheço do presente recurso.
3. A despeito de o instituidor encontrar-se aposentado na época do óbito (aposentou-se em 1995 e faleceu em 1997) , seu ato de aposentadoria não chegou a ser apreciado (foi considerado prejudicado por perda de objeto pelo Acórdão 841/2009-TCU-Segunda Câmara, rel. Ministro Aroldo Cedraz) .
4. Acolho o percuciente exame realizado pela Secretaria de Recursos (Serur) e o adoto como razão de decidir, sem embargo das considerações que faço a seguir.
5. Não houve ocorrência de decadência, pois o ato complexo de pensão civil apenas se aperfeiçoa a partir do registro por parte do Tribunal de Contas da União.
6. Dessa forma, também não há que se falar em segurança jurídica antes do registro do ato, ainda mais porque houve dispensa de devolução dos valores indevidamente recebidos de boa-fé.
7. Argumentos como a necessidade da pensionista não são suficientes para afastar o princípio da legalidade e gerar despesa indevida para o Erário, decorrente de benefício previdenciário eventualmente incabível. Fosse essa a situação, a interessada deveria buscar outras formas de proteção previstas no ordenamento jurídico brasileiro.
8. Contudo, o que realmente levou ao julgamento pela ilegalidade foi a habilitação concomitante de duas companheiras, além do cômputo irregular do tempo de serviço.
9. Veja-se que, sendo o ato de pensão uno, o não reconhecimento da condição de um dos beneficiários implica na ilegalidade do ato como um todo, ainda que um deles faça jus à pensão. Para corrigir esse tipo de ilegalidade, o órgão de origem deve emitir novo ato, sem os vícios apontados. 
10. Observo que os elementos trazidos pela sra. Lourdes são robustos e indicam que ela e o ex-servidor viviam maritalmente: residiam no mesmo endereço; tiveram um filho em comum; a interessada constava como dependente na declaração de imposto de renda do ex-servidor, bem assim em seu plano de saúde. 
11. Fossem igualmente robustos os elementos em favor da outra pensionista, sra. Ana Maria de Souza, não seria possível reconhecer nenhuma das uniões estáveis. Afinal, o ordenamento jurídico pátrio não comporta a bigamia e se o instituidor vivesse maritalmente com duas mulheres, não haveria nenhuma união estável consequentemente.
12. Contudo, não há elementos mínimos a caracterizar uma relação estável com a sra. Ana Maria, mas apenas uma declaração da própria interessada (fl. 29, peça 6) e de uma suposta colega de trabalho (fl. 31, peça 6) , de seguinte teor: 
"DECLARAMOS, para os devidos fins que se fizerem necessários e principalmente junto a Universidade Federal de Ouro Preto, do Estado de Minas Gerais; que ANA MARIA DE SOUZA, brasileira, Funcionária Pública Estadual, lotada nesta 202a Zona Eleitoral da Comarca de Pará de Minas-MG, residente nesta Cidade de Pará de Minas, Estado de Minas Gerais, na Avenida Amazonas, 415, no Bairro São José, viveu maritalmente com NATERCIO MOREIRA DE MAGALHÃES. 
DECLARAMOS, ainda, que o Sr. Natércio Moreira de Magalhães, vinha regularmente a esta 202a. Zona Eleitoral, buscar sua companheira Ana Maria de Souza, após o expediente de trabalho."
13. Ademais, a sra. Ana Maria residia na cidade de Pará de Minas, onde o instituidor não residia nem trabalhava. 
14. Ora, considerando a precariedade dos elementos de prova fornecidos junto à Universidade Federal de Ouro Preto (UFOP) pela pensionista Ana Maria e tendo em vista que foi demonstrado que o instituidor coabitava com a sra. Lourdes, eventual relação entre o sr. Natércio e a sra. Ana Maria seria de concubinato, o que também não autorizaria sua habilitação. 
15. Mas, como dito alhures, a inclusão de duas companheiras no mesmo ato o torna ilegal, motivo pelo qual poderá a UFOP emitir novo ato, com exclusão da sra. Ana Maria de Souza, de molde a assegurar a continuidade do pagamento à sra. Lourdes. 
16. No tocante ao tempo de serviço, é pacífica a jurisprudência do Supremo quanto à impossibilidade de converter tempo de aposentadoria especial de professor para fins de aposentadoria comum.
17. Nesse sentido, transcrevo, em parte, a decisão monocrática da lavra do Ministro Gilmar Mendes no MS 33057/DF, julgado em 7/11/2017:
"No que se refere ao mérito da questão, não prosperam os argumentos do impetrante.
O Supremo Tribunal Federal, no julgamento do ARE-RG 703.550, de minha relatoria, DJe 21.10.2014, reafirmou jurisprudência para assentar a impossibilidade de conversão de tempo de serviço especial, pelo exercício da atividade de magistério, em comum, após a EC 18/81, nos seguintes termos:
'Atualmente, o § 8º do art. 201 do texto constitucional dispõe que o professor que comprove exclusivamente tempo de efetivo exercício das funções de magistério na Educação Infantil e no Ensino Fundamental e Médio, terá reduzido em cinco anos o requisito de tempo de contribuição, para fins de aposentadoria no regime geral de previdência social.
 (...) 
Tal quadro permite concluir que a TNU decidiu a controvérsia em desacordo ao entendimento iterativo do Supremo Tribunal Federal, qual seja, a aposentadoria especial pressupõe o efetivo exercício dessa função, com exclusividade, pelo tempo mínimo fixado na Constituição da República. Assim, para fins de aposentadoria, não se permite a conversão do tempo de magistério em exercício comum'.
Esse entendimento - consistente na impossibilidade de conversão de tempo de serviço especial em comum para fins de aposentadoria - também é aplicado ao Regime Próprio de Previdência Social (RPPS) , por força do art. 40, § 12, da Constituição, conforme se verifica dos seguintes precedentes:
'Agravo regimental no recurso extraordinário. Princípios do devido processo legal, do contraditório e da ampla defesa. Ofensa reflexa. Inexistência de direito adquirido a regime jurídico. Magistério. Aposentadoria. Tempo de serviço especial.
Conversão em tempo de serviço comum. Impossibilidade. Precedentes. 1. A afronta aos princípios do devido processo legal, da ampla defesa e do contraditório, dos limites da coisa julgada e da prestação jurisdicional, quando depende, para ser reconhecida como tal, da análise de normas infraconstitucionais, configura apenas ofensa indireta ou reflexa à Constituição da República. 2. É pacífica a jurisprudência da Corte no sentido de que, embora constitucional o instituto da estabilidade financeira, não há direito adquirido a regime jurídico, ficando assegurada, entretanto, a irredutibilidade de vencimentos. 3. É firme o entendimento da Corte de que, para efeito de aposentadoria, não é possível a conversão do tempo de magistério em tempo de exercício comum. 4. Agravo regimental não provido'. (RE 626.413-AgR, Rel. Min. Dias Toffoli, Primeira Turma, Dje 20.11.2014) ;
'EMBARGOS DE DECLARAÇÃO NO RECURSO EXTRAORDINÁRIO COM AGRAVO. CONVERSÃO EM AGRAVO REGIMENTAL. CONSTITUCIONAL E PREVIDENCIÁRIO. MAGISTÉRIO. IMPOSSIBILIDADE DA CONVERSÃO DO TEMPO DE SERVIÇO ESPECIAL EM TEMPO DE SERVIÇO COMUM. PRECEDENTE. AGRAVO
REGIMENTAL AO QUAL SE NEGA PROVIMENTO'. (ARE 655.682-ED, Rel. Min. Cármen Lúcia, Primeira Turma, Dje 9.4.2012) ;
Assim, deve ser mantido o entendimento firmado pelo TCU, nos autos do Processo TC Processo 003.740/2011-0, no sentido da impossibilidade da contagem especial do período laborado em atividade de magistério mediante a aplicação da média ponderada para convertê-lo em tempo comum, por estar em consonância com a jurisprudência desta Corte."
18. Examinando o detalhamento do mapa de tempo de serviço elaborado pela UFOP, verifico possível equívoco na averbação do tempo de regime geral (fl. 28, peça 6) . Consta desse documento o total de 3297 dias, relativo ao período de 1º/10/1970 a 30/9/1977, quando o correto seria apenas 2356 dias.
19. Assim sendo, a despeito de propor a negativa de provimento ao recurso, por não ser admissível a divisão de pensão entre duas companheiras, entendo que se deve esclarecer à UFOP que será possível a concessão de pensão à sra. Lourdes Tibúrcio da Silva mediante a emissão de novo ato, livre das irregularidades apontadas, a saber: a) a inclusão da segunda companheira, sra. Ana Maria de Souza; b) o cômputo do tempo ponderado de magistério exercido após a publicação da EC 18/1981, bem assim aquele exercido antes de o servidor ingressar na UFOP. 
Diante do exposto, VOTO por que o Tribunal adote a deliberação que ora submeto a este colegiado.
TCU, Sala das Sessões Ministro Luciano Brandão Alves de Souza, em 23 de abril de 2019.
BENJAMIN ZYMLER 
Relator